臺灣高等法院刑事判決
108年度上訴字第4023號
上  訴  人  
即  被  告  陳昱安  
上列上訴人即被告因詐欺等案件，不服臺灣新竹地方法院108年
度金訴字第53號，中華民國108年9月18日第一審判決（起訴案號
：臺灣新竹地方檢察署107年度偵字第11157、12165號、108年度
偵字第963、1315、1355、1435號），提起上訴，本院判決如下
：
    主  文
原判決撤銷。
陳昱安犯如附表二編號1至13所示之罪，均累犯，各處刑及沒收
如附表二編號1至13宣告刑及沒收欄所示。應執行有期徒刑貳年
陸月。
    事  實
一、陳昱安與江承哲（所犯加重詐欺犯行，業經原審判決判處罪
    刑確定）相識多年，呂嘉育（所犯加重詐欺犯行，業經原審
    判決判處罪刑確定）則為江承哲於民國107年7月初，透過社
    群網站結交之女友，渠等均明知金融機構帳戶為個人信用之
    表徵，具有一身專屬性，並均有相當之智識程度，可預見將
    銀行帳戶提供予他人使用，有遭犯罪集團利用作為詐欺取財
    轉帳匯款等犯罪工具之可能，竟因缺錢花用，江承哲基於幫
    助詐欺取財之犯意，於107年6月28日下午4時許，在臺北市
    萬華區興義街與西園路2段附近，將前女友簡立岱（經臺灣
    新北地方法院108年度簡字第4334號審理中）所申辦之中國
    信託商業銀行帳號000-000000000000號帳戶（下稱中信銀行
    帳戶）之提款卡及密碼，交付予黃冠綸（已歿）所屬之詐欺
    集團使用；陳昱安、江承哲、呂嘉育另共同基於幫助詐欺取
    財之犯意聯絡，由江承哲於107年7月18日上午10時5分許前
    之某日某時許，在新北市某不詳處所，將呂嘉育所申辦之臺
    北富邦銀行帳號000-000000000000號帳戶（下稱富邦銀行帳
    戶）之提款卡及密碼，透過陳昱安提供予黃冠綸所屬之詐欺
    集團使用。嗣該詐騙集團成年成員取得前開中信銀行帳戶及
    富邦銀行帳戶資料後，即共同意圖為自己或第三人不法之所
    有，以附表一編號1、12所示之詐騙方式，對周業豐、詹益
    廷等人施用詐術，致其等陷於錯誤，分別於附表一編號1⑴、
    12⑴至⑶所示之匯款時間，將附表一編號1⑴、12⑴至⑶所示之匯
    款金額，分別匯入呂嘉育之富邦銀行帳戶、簡立岱之中信銀
    行帳戶內，旋遭黃冠綸指示李軒仰（經臺灣臺北地方法院10
    8年度訴字第579號審理中）及該詐欺集團成年成員提領一空
    。
二、嗣陳昱安、江承哲、呂嘉育為獲取更多報酬，基於參加犯罪
    組織之犯意，加入黃冠綸、李軒仰及其所屬詐欺集團成年成
    員所組成三人以上以詐術為手段，具有持續性、牟利性之有
    結構性詐欺集團組織，並層升犯意，改與黃冠綸、李軒仰及
    其所屬詐欺集團成年成員共同基於三人以上犯詐欺取財及洗
    錢之犯意聯絡，由該詐欺集團成年成員續以附表一編號1所
    示之詐騙方式訛詐周業豐，使周業豐陷於錯誤，復於附表一
    編號1⑵所示107年7月20日上午9時44分許，在臺北富邦銀行
    林口簡易分行，臨櫃匯款新臺幣（下同）20萬元至呂嘉育上
    開富邦銀行帳戶內，再由陳昱安於同年月23日上午10時49分
    許，駕駛車牌號碼000-0000號自用小客車搭載江承哲、呂嘉
    育至臺北富邦銀行華江分行，由呂嘉育持存摺及印章臨櫃取
    款20萬80元並結清帳戶，而後該筆款項經江承哲、陳昱安層
    層扣除報酬後上繳予黃冠綸，以此方法製造金流之斷點，致
    無從追查前揭犯罪所得之去向，而掩飾或隱匿該犯罪所得。
    呂嘉育復於107年7月30日上午11時28分許前之某不詳時間，
    在新北地區，再次透過江承哲、陳昱安將名下兆豐銀行帳號
    000-00000000000號帳戶（下稱兆豐銀行帳戶）提供予黃冠
    綸所屬詐欺集團使用，嗣與渠等具有犯意聯絡之某詐欺集團
    成員即先後於附表一編號2至11、12⑷至⑹、13「詐騙方式」
    欄所示時間，撥打電話予洪健傑等12人，訛以各編號「詐騙
    方式」欄所示之不實之詞，使洪健傑等12人均陷於錯誤，而
    依指示於附表一編號2至11、12⑷至⑹、13所示匯款時間，將
    如附表一編號2至11、12⑷至⑹、13所示匯款金額匯入上開兆
    豐銀行帳戶內，嗣黃冠綸旋指示李軒仰於附表一編號2至11
    「領款時間」欄所示時間，持金融卡自上開兆豐銀行帳戶內
    取款，及透過陳昱安指示江承哲陪同呂嘉育於附表一編號12
    ⑷至⑹、13所示領款時間，前往兆豐銀行竹北分行，由呂嘉育
    持存摺及印章臨櫃取款後，該等款項均經江承哲、陳昱安上
    繳予黃冠綸，以此方法製造金流之斷點，致無從追查前揭犯
    罪所得之去向，而掩飾或隱匿該犯罪所得。
三、案經周業豐、蘇義男、車治龍、李東輝、莊英坤、許文振、
    詹益廷訴由新竹縣政府警察局竹北分局、高雄市政府警察局
    第二分局及鹽埕分局報告臺灣新竹地方檢察署檢察官偵查起
    訴。
    理  由
一、證據能力部分
  ㈠按被告以外之人於審判外之言詞或書面陳述，雖不符刑事訴
    訟法第159條之1至第159條之4之規定，而經當事人於審判程
    序同意作為證據，法院審酌該言詞陳述或書面陳述作成時之
    情況，認為適當者，亦得為證據；當事人、代理人或辯護人
    於法院調查證據時，知有第159條第1項不得為證據之情形，
    而未於言詞辯論終結前聲明異議者，視為有前項之同意；刑
    事訴訟法第159條之5定有明文。查本判決下列認定事實所引
    用之被告以外之人於審判外所為之供述證據資料，公訴人、
    上訴人即被告對本院提示之卷證，均表示對於證據能力沒有
    意見而不予爭執，且迄至言詞辯論終結前亦未再聲明異議，
    本院審酌上開證據資料製作時之情況，尚無違法不當或證明
    力明顯過低之瑕疵，亦認以之作為證據，應屬適當。
  ㈡本判決下列認定事實所引用之非供述證據，並無證據證明係公務員違背法定程序取得之證據，且與本件待證事實具有自然之關聯性，均得作為證據。                         
二、認定事實所憑之證據及理由
    上開事實欄一、二所載之犯罪事實，業據被告於原審及本院
    審理時坦承不諱（見原審卷第60、66、144、147、211、301
    、345頁，本院卷第125頁），並有證人即共犯李軒仰於警詢
    及偵訊時之證述（見107年度偵字第11157號卷【下稱偵1115
    7卷】第193至197頁，108年度偵字第1315號卷【下稱偵1315
    卷】第250、251頁）、證人即告訴人周業豐、車治龍、李東
    輝、許文振、蘇義男、莊英坤、詹益廷於警詢時之指述（見
    偵11157卷第70至79、175至177、183至185、186至188頁，1
    08年度偵字第963號卷【下稱偵963卷】第89至91、96至98、
    43至47頁）、證人即被害人曾毓添、洪健傑、廖建成、吳曜
    伃、郭炳城、張瑞充於警詢時之指述（見偵11157卷第36至3
    8、162至164、170至172、180至182頁，偵1315卷第139至14
    1頁，偵963卷第94、95頁）、證人黃振益、簡立岱於警詢及
    偵查中之證述（見偵11157卷第165至167頁，108年度偵字第
    3447號影卷【下稱偵3447影卷】第7、8、25、175至177、19
    3至194頁），復有臺北富邦銀行帳號000000000000000號之
    客戶基本資料暨107年7月18日至107年7月23日交易明細、臺
    北富邦銀行提存款交易憑條影本、兆豐銀行帳號0000000000
    0000號107年7月30日至107年8月20日之交易明細、車牌號碼
    000-0000號之車輛詳細資料報表、車牌號碼000-0000號之車
    輛詳細資料報表、偵查報告、電信查詢資料、中國信託商業
    銀行帳號000000000000號之開戶基本資料暨107年7月1日至1
    07年8月21日之交易明細、手機號碼0000000000號之申登人
    資料及雙向通聯紀錄、職務報告、新竹縣政府警察局竹北分
    局108年1月13日扣押筆錄暨扣押物品目錄表、108年1月20日
    搜索扣押筆錄暨扣押物品目錄表、兆豐國際商業銀行新臺幣
    存摺類存款取款憑條影本各1份（見偵963卷第78、79、80至
    85、172頁，107年度他字第3286號卷第2至4、17至19頁，偵
    3447影卷第37至42頁，偵11157卷第108至146、157頁，偵96
    3卷第99至102頁，偵1315卷第171至175、142、143頁）、告
    訴人周業豐之內政部警政署反詐騙案件紀錄表、新北市政府
    警察局林口分局忠孝派出所受理刑事案件報案三聯單、受理
    詐騙帳戶通報警示簡便格式表各1份（見偵11157卷第67至69
    、81頁）、臺北富邦銀行存入存根影本2紙（見偵963卷第76
    、77頁）、告訴人車治龍遭詐騙之翻拍照片3張（見偵11157
    卷第178、179頁）、告訴人詹益廷之土地銀行存摺封面暨內
    頁影本、臺新銀行自動櫃員機交易明細表影本（匯入呂嘉育
    兆豐銀行帳戶）、臺灣土地銀行匯款申請書影本、臺新銀行
    自動櫃員機交易明細表影本（匯入簡立岱中信銀行帳戶）、
    內政部警政署反詐騙案件紀錄表、新北市政府警察局新莊分
    局丹鳳派出所受理刑事案件報案三聯單、受理各類案件紀錄
    表、陳報單、金融機構聯防機制通報單各1份（見偵11157卷
    第46、47、54頁，偵3447影卷第65、83至86、89頁）、新北
    市政府警察局新莊分局丹鳳派出所受理詐騙帳戶通報警示簡
    便格式表2份（見偵11157卷第47、49頁反面）、金融機構聯
    防機制通報單2份（見偵3447影卷第75、78頁）、被害人曾
    毓添之內政部警政署反詐騙案件紀錄表、苗栗縣警察局頭份
    分局三灣分駐所受理刑事案件報案三聯單、受理詐騙帳戶通
    報警示簡便格式表、三灣鄉農會匯款申請書各1份（見偵111
    57卷第39、41、42頁，偵963卷第53頁）、被害人廖建成遭
    詐騙及匯款單翻拍照片3張（見偵11157卷第168、169頁）、
    同案被告呂嘉育107年7月23日至臺北富邦銀行臨櫃提款之監
    視器錄影畫面截圖照片共2張（見偵963卷第120頁）、107年
    8月20日至兆豐銀行大稻埕分行臨櫃提款之監視器錄影畫面
    截圖照片、107年8月20日至兆豐銀行大稻埕分行使用車牌號
    碼000-000號重型機車之路口監視器錄影畫面截圖照片各1張
    （見108年度偵字第3765號卷第28、29頁）、同案被告江承
    哲及呂嘉育107年8月9日、13日至兆豐銀行臨櫃提款之監視
    器錄影畫面截圖照片2張（見偵963卷第113頁）、107年8月1
    7日至兆豐銀行門口之監視器錄影畫面截圖照片5張（見偵11
    157卷第28至29頁）、107年8月17日至兆豐銀行臨櫃提款之
    監視器錄影畫面截圖照片3張（見偵11157卷第29頁）、共犯
    李軒仰及某女性車手持臺北富邦銀行帳號000000000000000
    號提款卡至ATM提款之監視器錄影畫面截圖資料及共犯李軒
    仰持兆豐銀行帳號00000000000000號提款卡至ATM提款之監
    視器錄影畫面截圖資料各1份（見偵963卷第121至123、111
    、112、114至118頁）及監視器錄影畫面光碟共5片在卷足憑
    ，以及白色iPhone手機1支及現金626元（583+43=626元）扣
    案可證，是依上述補強證據已足資擔保被告上開任意性自白
    與事實相符，應可採信，本案事證明確，被告確實有為事實
    欄一、二所載之參加犯罪組織、加重詐欺及洗錢等犯行，堪
    予認定。
三、論罪
  ㈠按共犯依其實施犯罪構成基本要件之形態，固可區分為教唆
    犯、共同正犯及從犯3種。惟其基本犯罪構成要件如屬同一
    ，其罪質自應仍為相同，故在教唆犯與正犯競合或教唆犯與
    從犯競合時，依重形式吸收輕形式及獨立形式吸收從屬形式
    之原則，教唆犯與正犯競合時，該教唆行為自應為正犯之實
    施行為所吸收，至如教唆犯與從犯競合時，其幫助行為方為
    教唆行為所吸收。被告基於幫助犯意而為如事實欄一所示幫
    助詐欺取財犯行後提升犯意為詐欺取財正犯而為如事實欄二
    所示附表一編號1⑵、12 ⑷至⑹詐欺取財犯行，其幫助行為為
    正犯之實施行為所吸收，不另論罪，是檢察官起訴書所犯法
    條及罪數關係部分容有誤會，附此敘明。
  ㈡核被告就附表一編號1所為（即被告參與該詐騙集團後首次參
    與詐欺取財犯行），係犯組織犯罪防制條例第3條第1項後段
    之參與犯罪組織罪、洗錢防制法第14條第1項、第2條第2款
    之洗錢罪及刑法第339條之4第1項第2款之三人以上共同詐欺
    取財罪；至於被告就附表一編號2至13所為，則均係犯洗錢
    防制法第14條第1項、第2條第2款之洗錢罪及刑法第339條之
    4第1項第2款之三人以上共同詐欺取財罪。
  ㈢被告及其所屬詐欺集團成年成員訛詐如附表一所示之告訴人
    、被害人等，由被告及該詐欺集團成年成員將該等告訴人、
    被害人等匯入款項提領後，層層轉交予黃冠綸，以此方法製
    造金流斷點，致無法追查前揭犯罪所得去向，而掩飾或隱匿
    該犯罪所得，應構成洗錢防制法第14條第1項、第2條第2款
    之洗錢罪，起訴書認構成同法第14條第1項、第2條第3款之
    洗錢罪，容有未洽，然因起訴之基本事實同一，且經本院審
    理時已就該法條諭知（見本院卷第116頁），無礙於被告防
    禦權之行使，本院自得予以審理，並變更起訴法條。至起訴
    書雖認被告所為尚成立刑法第339條之4第1項第3款之罪嫌，
    惟依照告訴人或被害人所述，係各自接獲詐騙集團致電或傳
    訊而有所聯絡進而遭詐騙，尚與該款「對公眾散布」之要件
    不符，難認成立該款之罪名。
  ㈣按共同實行犯罪行為之人，在合同意思範圍以內，各自分擔
    犯罪行為之一部，相互利用他人之行為，以達其犯罪之目的
    者，即應對於全部所發生之結果，共同負責，不問犯罪動機
    起於何人，亦不必每一階段犯行，均經參與。再關於犯意聯
    絡，不限於事前有所協議，其於行為當時，基於相互之認識
    ，以共同犯罪之意思參與者，亦無礙於共同正犯之成立。且
    數共同正犯之間，原不以直接發生犯意聯絡者為限，即有間
    接之聯絡者，亦包括在內。詐欺集團成員，以分工合作之方
    式，各自分擔犯罪行為之一部，相互利用他人之行為，以達
    詐欺取財之目的，即應負共同正犯責任，不必每一階段犯行
    均經參與，且犯意之聯絡，亦不以直接發生者為限，其有間
    接之聯絡者，亦屬之（最高法院28年上字第3110號判例、85
    年度台上字第6220號、97年度台上字第2946號判決意旨參照
    ）。準此，詐騙集團成員，以分工合作之方式，各自分擔犯
    罪行為之一部，相互利用他人之行為，以達詐欺取財之目的
    ，即應負共同正犯責任，不必每一階段犯行均經參與，且犯
    意之聯絡，亦不以直接發生者為限，其有間接之聯絡者，亦
    屬之。本案被告與同案被告江承哲、呂嘉育、黃冠綸、李軒
    仰及其所屬詐騙集團成年成員間，已有謀議及分工，由所屬
    詐騙集團不詳成員先行詐騙，再由被告及江承哲、呂嘉育等
    人負責領款取得財物，依前述說明，被告行為既在其與共犯
    犯意聯絡之範圍內，被告自應對全部行為之結果負其責任。
    被告就上開13次加重詐欺取財犯行與江承哲、呂嘉育、黃冠
    綸、李軒仰及其所屬詐騙集團成年成員間均有犯意之聯絡及
    行為之分擔，應論以共同正犯。
  ㈤查被告參與犯罪組織即詐欺集團之著手行為，即加入犯罪組
    織與其加重詐欺、洗錢之行為雖非同一，然加重詐欺及洗錢
    行為係在其繼續參與犯罪組織中所為，二者仍有部分合致；
    且其參與該詐欺集團之犯罪組織，即係依其前開分工開始實
    施加重詐欺及洗錢犯行，是其參與該犯罪組織，顯係以實施
    加重詐欺及洗錢犯行作為其目的，揆諸上開說明，自不能將
    參與犯罪組織及加重詐欺、洗錢論以數行為，而予以併罰，
    以免過度評價，僅其參與犯罪組織後首次犯行（即附表一編
    號1所示加重詐欺及洗錢犯行），論以一行為觸犯數罪名之
    想像競合犯，應從一重以加重詐欺罪處斷。至於被告參與犯
    罪組織後，首次加重詐欺犯行外之其他12次加重詐欺犯行，
    則不能與上開參與犯罪組織犯行，有一行為之關係，而應與
    各次洗錢行為論以想像競合犯，而均從一重以加重詐欺罪處
    斷。
  ㈥詐欺取財罪既係為保護個人之財產法益而設，則關於行為人
    詐欺犯罪之罪數計算，除非存在時間或空間上之全部或局部
    之重疊關係，否則原則上自應依遭受詐騙之被害人人數定之
    。而就不同被害人所犯之詐欺取財行為，受侵害之財產監督
    權既歸屬各自之權利主體，且犯罪時間或空間亦有相當差距
    ，是就如附表一編號1至13所示犯行，應屬犯意各別，行為
    互殊，均應分論併罰。又其中對如附表一編號1、12所示被
    害人施行詐術，使同一被害人進行數次財產之處分，顯係基
    於詐欺取財之單一目的而為接續之數行為，因侵害之法益同
    一，且各行為相關舉措均係在密切接近之時間內實施完成，
    彼此獨立性極為薄弱，依一般社會健全觀念認難以強行分開
    ，是在刑法評價上，應視為一行為之接續施行，均屬接續犯
    ，而均論以包括一罪。
  ㈦被告前因公共危險案件，經臺灣臺北地方法院以104年度交簡
    字第569號判決判處有期徒刑5月，又因過失傷害案件，經臺
    灣臺北地方法院以105年度審交簡字第254號判決判處有期徒
    刑3月，上開2案件確定後，經臺灣臺北地方法院以105年度
    聲字第2065號裁定應執行有期徒刑7月確定，於106年5月12
    日易服社會勞動及易科罰金執行完畢，復因傷害案件，經臺
    灣臺北地方法院以106年度審簡上字第146號判決判處有期徒
    刑4月確定，於107年7月10日易科罰金執行完畢，有本院被
    告前案紀錄表1份附卷可稽。其受有期徒刑執行完畢5年以內
    ，故意再犯本件如附表二所示有期徒刑以上之罪，均為累犯
    。參酌司法院釋字第775號解釋，法院應區分行為人所犯情
    節，裁量是否依刑法第47條第1項累犯規定加重其刑，以避
    免因一律適用累犯加重規定，致生行為人所受刑罰超過其所
    應負擔之罪責，其人身自由因此遭受過苛之侵害，而不符憲
    法罪刑相當原則。經審酌被告甫受前案有期徒刑執行完畢，
    理應生警惕作用，期待其能因此自我控管，詎其未生警惕，
    於前開案件執行完畢數日後旋再為本案13件犯行，足見前開
    案件有期徒刑執行之成效不彰，其對刑罰之反應力顯然薄弱
    ，惡性非輕，因認有加重其刑之必要，爰均依刑法第47條第
    1項規定加重其刑。
  ㈧不另為無罪諭知部分：
    公訴意旨另以被告如事實欄一所示、提供上開富邦銀行帳戶
    予黃冠綸所屬之詐欺集團使用，供如附表一編號1、12之被
    害人匯入遭詐騙之款項所用之行為，亦涉犯洗錢防制法第14
    條第1項、第2項第3款之罪嫌等語。惟按，洗錢防制法係以
    防制洗錢，打擊犯罪，健全防制洗錢體系，穩定金融秩序，
    促進金流之透明，強化國際合作為立法目的，此觀該法第1
    條自明。其立法說明亦指出「……非法金流利用層層複雜的各
    種名目、態樣，而移轉、分散至跨國不同據點，取得形式上
    合法來源的樣態以躲避追緝，……打擊犯罪除正面打擊，更重
    要的應自阻斷其金流著手，包括金流透明化之管制及強化洗
    錢犯罪之追訴，才能徹底杜絕犯罪」等語。申言之，洗錢防
    制法之立法目的，係在防制特定犯罪不法所得之資金或財產
    ，藉由洗錢行為轉換成為合法來源之資金或財產，切斷資金
    與當初犯罪行為之關聯性，隱匿犯罪行為或該資金不法來源
    或本質，使偵查機關無法藉由資金之流向追查犯罪者。是提
    供帳戶予他人使用是否構成洗錢行為，依前述說明及同法第
    2條第2款之規定，應以其在金流方面能否「掩飾或隱匿特定
    犯罪所得之本質、來源、去向、所在、所有權、處分權或其
    他權益者」，切斷資金與當初犯罪行為之關聯性而定。一般
    針對不特定多數人行騙之詐欺集團，所供被害人將款項匯入
    之帳戶，乃為該詐騙集團「取得」犯罪所得之手段，被害人
    發覺受騙後，即能立即指證其所匯入之特定帳戶，此部分之
    金流透明易查，在形式上無法合法化其所得來源，是該帳戶
    顯不能達到掩飾或隱匿特定犯罪所得之本質、來源之作用；
    又詐騙集團不論是自該帳戶再轉匯入其他帳戶，抑或由車手
    臨櫃或至自動櫃員機提領現金，均可透過該帳戶之交易紀錄
    得知犯罪所得之去向，簡言之，詐騙集團之所以會使用人頭
    帳戶供被害人匯入款項，其目的乃在於使真正犯罪人得以在
    「取得犯罪所得」過程中隱蔽身分而逃避刑事追訴（性質上
    類似勒贖集團要求被害人將贖金放置某處後，再透過隱密方
    式取走該贖金），而非在金流方面用以掩飾或隱匿此部分犯
    罪所得之本質、來源或去向，揆諸前揭說明，單純提供帳戶
    予詐騙集團供被害人匯入款項使用，當非洗錢防制法第2條
    第2款所定之洗錢行為甚明。此外，單純提供人頭帳戶者，
    因已將帳戶之存摺、金融卡及密碼等物件交付他人使用，失
    去對自己帳戶之實際管領權限，若未配合詐騙集團之指示親
    自提款或匯款，即無收受、持有或使用特定犯罪所得之情形
    ，亦無積極之移轉或變更特定犯罪所得之行為，故亦不構成
    同條第1款、第3款之洗錢行為。準此，被告與同案被告江承
    哲、呂嘉育共同提供上開富邦銀行帳戶，係供被害人直接匯
    入款項所用，在金流方面並無掩飾或隱匿犯罪所得本質、來
    源、去向、所在、所有權、處分權或其他權益者之作用，核
    與洗錢防制法第14條第1項、第2項第3款之構成要件有間。
    此部分本應為被告無罪之諭知，惟因公訴意旨認此部分與被
    告上揭論罪科刑部分，有想像競合之裁判上一罪關係，爰不
    另為無罪之諭知，併此敘明。
四、上訴之判斷
  ㈠原審認被告罪證明確，而予依法論科，固非無見。惟查，被
    告如附表一編號1（即附表二編號1）所載犯行亦成立組織犯
    罪防制條例第3條第1項後段之參與犯罪組織罪及洗錢防制法
    第14條第1項、第2項第2款之洗錢罪，如附表一編號2至13（
    即附表二編號2至13）所載犯行亦成立洗錢防制法第14條第1
    項、第2項第2款之洗錢罪，並分別與已起訴之加重詐欺取財
    行為有裁判上一罪關係，原判決未將起訴書關於洗錢防制法
    第14條第1項、第2條第3款之洗錢罪嫌部分，變更起訴法條
    改論以同法第14條第1項、第2項第2款之洗錢罪，亦漏未論
    以被告如附表一編號1所示行為亦成立參與犯罪組織罪，容
    有未洽。
  ㈡被告上訴意旨略以：其犯後深感悔悟，亟欲與告訴人達成和
    解，並在入監服刑前完成賠償，又家中父母年邁、母親身體
    狀況不佳，其為家中獨子，需負擔家計及照料之責，請從輕
    量刑云云。
  ㈢惟刑事審判旨在實現刑罰權之分配的正義，故法院對有罪被
    告之科刑，應符合罪刑相當之原則，使輕重得宜，罰當其罪
    ，以契合社會之法律感情，此所以刑法第57條明定科刑時應
    審酌一切情狀，尤應注意該條所列10款事項以為科刑輕重之
    標準，俾使法院就個案之量刑，能斟酌至當。而量刑輕重係
    屬事實審法院得依職權自由裁量之事項，苟已斟酌刑法第57
    條各款所列情狀而未逾越法定刑度，不得遽指為違法（最高
    法院72年台上字第6696號判例參照）。查原審判決關於科刑
    之部分，已依刑法第57條各款所列情狀加以審酌，並衡酌被
    告上訴意旨所指－被告犯罪後自始坦承犯行之犯後態度、已
    與被害人達成和解及其家庭生活狀況等情形，而於法定刑度
    之內，予以量定，客觀上並無明顯濫權或失之過重之情形，
    亦未違反比例原則，核無違法或不當。至被告雖表示其有與
    所有告訴人達成和解，但從108年10月開始沒有工作，會於
    過年後繼續賠償告訴人，希能從輕量刑云云。然查，被告於
    原審審理時已與告訴人周業豐、洪健傑、曾毓添、郭炳城、
    蘇義男、李東輝、莊英坤、詹益廷等人達成和解，其中告訴
    人洪健傑、郭炳城、蘇義男、李東輝部分已全額受償，至於
    告訴人周業豐、曾毓添、莊英坤及詹益廷則僅受償部分金額
    （和解及已賠償之金額均詳如附表一備註欄所載），經告訴
    人周業豐、李東輝、莊英坤於本院審理時陳述在卷（見本院
    卷第126頁），並有原審法院108年度附民字第212、259、38
    9號和解筆錄、匯款單、原審及本院公務電話紀錄在卷足憑
    （見原審卷第171至173、219、221至223、311、313、351、
    352、359、361、363、365、367頁，本院卷第131、133、13
    5頁），又其餘告訴人及被害人等經合法傳喚均未到庭，亦
    無從商談和解事宜。是原審量刑時所審酌之前開情事並無變
    更，且所審酌之內容亦無濫用裁量權之情形。況原審就被告
    所犯附表二所示之各罪，分別僅量處有期徒刑1年1月或1年2
    月，幾近法定最低刑度，實無再予輕判之餘地。
  ㈣被告提起本件上訴，無非係就原審之量刑反覆爭執，並未再
    有其他舉證為憑，雖無理由，然原判決既有上開可議之處，
    自屬無可維持，仍應由本院予以撤銷，另為適法之判決。
五、科刑及保安處分
  ㈠爰審酌被告正值青壯，不思循正當途徑獲取所需，僅因經濟
    壓力，為求輕鬆取得財物，即加入詐騙集團共同參與詐騙犯
    行，以此方式坐領不法利益，非但造成告訴人及被害人等難
    以回復之財產損害，助長詐騙歪風，導致社會間人際信任感
    瓦解，影響社會治安，所為實應予嚴懲；惟念其自始坦認犯
    行，並已與部分告訴人、被害人等達成和解及賠償（和解及
    已賠償之金額均詳如附表一備註欄所載）之犯罪後態度，兼
    衡被告自述其高中畢業之智識程度、未婚、無子女、曾擔任
    木工、現無業之家庭生活狀況（見本院卷第126頁），暨其
    犯罪之動機、目的、手段、素行、於本案所擔任之犯罪角色
    、參與程度及告訴人及被害人等之意見（見本院卷第126頁
    ）、各告訴人及被害人遭詐騙金額等一切情狀，改量處如主
    文第2項（即附表二宣告刑及沒收欄）所示之刑，並定其應
    執行之刑如主文第2項所示。
  ㈡組織犯罪防制條例第3條規定：「（第1項）發起、主持、操
    縱或指揮犯罪組織者，處3年以上10年以下有期徒刑，得併
    科1億元以下罰金；參與者，處6月以上5年以下有期徒刑，
    得併科1千萬元以下罰金。但參與情節輕微者，得減輕或免
    除其刑。（第2項）具公務員或經選舉產生之公職人員之身
    分，犯前項之罪者，加重其刑至二分之一。（第3項）犯第1
    項之罪者，應於刑之執行前，令入勞動場所，強制工作，其
    期間為3年。」又刑法第55條但書係規範想像競合數罪中之
    輕罪最低度法定刑於「量刑」上具有封鎖作用，立法理由亦
    說明其目的在於避免「科刑」偏失，可見立法者增訂本條但
    書之預想射程僅限於重罪「科刑」之封鎖效果。而保安處分
    並非刑罰，無涉「科刑」偏失，在法無明文下，該封鎖作用
    倘無條件擴及包含輕罪中關於拘束人身自由之保安處分（如
    強制工作）在內，而對被告作不利之擴張法律適用，非無違
    背罪刑法定原則之疑慮。況法院就同一罪刑所適用之法律，
    無論係對罪或刑（包括主刑或刑之加重、減輕與免除等項）
    或保安處分，除法律別有規定外，均應本統一性或整體性予
    以適用。而組織犯罪防制條例所規定之強制工作，係刑法有
    關保安處分規定之特別法，其適用範圍以所宣告之罪名為該
    條例第3條第1項之罪名為限。而本案對被告如事實欄一所示
    犯行，所宣告之罪名係刑法之加重詐欺罪，縱與之具有想像
    競合犯關係之參與犯罪組織行為，係屬組織犯罪防制條例第
    3條第1項之罪，亦無適用該條例第3條第3項規定宣付刑前強
    制工作之餘地（最高法院108年度台上字第416號判決意旨參
    照），因此就被告如附表一編號1所示犯行不宣告強制工作
    。
六、沒收
  ㈠按供犯罪所用、犯罪預備之物或犯罪所生之物，屬於犯罪行
    為人者，得沒收之；但有特別規定者，依其規定，刑法第38
    條第1項定有明文。扣案之IPHONE手機1支（含SIM卡）為被
    告所有供聯繫本件犯行所用乙節，經被告供述在卷（見原審
    卷第325頁），應依刑法第38條第1項之規定宣告沒收。
  ㈡次按犯罪所得，屬於犯罪行為人者，沒收之。但有特別規定
    者，依其規定。前2項之沒收，於全部或一部不能沒收或不
    宜執行沒收時，追徵其價額。又犯罪所得已實際合法發還被
    害人者，不予宣告沒收或追徵。宣告前2條之沒收或追徵，
    有過苛之虞、欠缺刑法上之重要性、犯罪所得價值低微，或
    為維持受宣告人生活條件之必要者，得不宣告或酌減之，刑
    法第38條之1第1項、第3項、第5項、第38條之2第2項分別定
    有明文。犯罪所得部分按共同正犯間關於犯罪所得、犯罪工
    具物應如何沒收，仍須本於罪責原則，並非一律須負連帶責
    任；況且應沒收物已扣案者，本無重複沒收之疑慮，更無對
    各共同正犯諭知連帶沒收或重複諭知之必要，否則即科以超
    過其罪責之不利責任。因之，最高法院往昔採連帶沒收共同
    正犯犯罪所得，及就共同正犯間犯罪工具物必須重複諭知之
    相關見解，業經最高法院104年度第13次、107 年度第5次刑
    事庭會議決議不再援用或不再供參考，並改採共同正犯間之
    犯罪所得應就各人實際分受所得部分而為沒收（最高法院10
    7 年度台上字第3581號判決意旨參照）。至於共同正犯各成
    員有無犯罪所得、所得數額，因非屬犯罪事實有無之認定，
    並不適用「嚴格證明法則」，無須證明至毫無合理懷疑之確
    信程度，應由事實審法院綜合卷證資料，依自由證明釋明其
    合理之依據以認定之（最高法院104年度台上字第3937號判
    決意旨參照）。查被告如附表一所示各次犯行所得報酬如附
    表一「報酬」欄所示，而被告於原審審理時已與告訴人周業
    豐、洪健傑、曾毓添、郭炳城、蘇義男、李東輝、莊英坤、
    詹益廷等人達成和解，其中告訴人洪健傑、郭炳城、蘇義男
    、李東輝已全額受償，至於告訴人周業豐、曾毓添、莊英坤
    及詹益廷僅部分受償（和解及已賠償之金額均詳如附表一備
    註欄所載），經告訴人周業豐、李東輝、莊英坤於本院審理
    時陳述在卷（見本院卷第126頁），並有原審法院108年度附
    民字第212、259、389號和解筆錄、匯款單、原審及本院公
    務電話紀錄在卷足憑（見原審卷第171至173、219、221至22
    3、311、313、351、352、359、361、363、365、367頁，本
    院卷第131、133、135頁），已如前述，其上述賠償之金額
    共計10萬7,800元，可知上開賠償金額已逾被告實際賺取之
    犯罪所得7萬3,000元，堪認被告之犯罪利得實質上已受剝奪
    ，如另行諭知沒收或追徵其價額，非但將使被告承受過度之
    不利益，而與比例原則有違，亦有悖於犯罪利得沒收屬「類
    似不當得利衡平措施」之本質（刑法第38條之2修正理由參
    照），顯屬過苛，倘再予宣告沒收，恐有過苛之虞，爰不予
    宣告沒收。
據上論斷，應依刑事訴訟法第369條第1項前段、第364條、第299
條第1項前段，判決如主文。
本案經檢察官黃依琳提起公訴，檢察官曾文鐘到庭執行職務。
中    華    民    國    109   年    1     月    22    日
                  刑事第十五庭  審判長法  官  劉興浪
                                      法  官  陳信旗
                                      法  官  林怡秀
以上正本證明與原本無異。
如不服本判決，應於收受送達後20日內向本院提出上訴書狀，其
未敘述上訴之理由者並得於提起上訴後20日內向本院補提理由書
（均須按他造當事人之人數附繕本）「切勿逕送上級法院」。
                                      書記官  陳采薇
中    華    民    國    109   年    1     月    22    日
附錄：本案論罪科刑法條全文
中華民國刑法第339條之4
犯第339條詐欺罪而有下列情形之一者，處1年以上7年以下有期
徒刑，得併科1百萬元以下罰金：
一、冒用政府機關或公務員名義犯之。
二、三人以上共同犯之。
三、以廣播電視、電子通訊、網際網路或其他媒體等傳播工具，
    對公眾散布而犯之。
前項之未遂犯罰之。

組織犯罪防制條例第3條
發起、主持、操縱或指揮犯罪組織者，處3年以上10年以下有期
徒刑，得併科新臺幣1億元以下罰金；參與者，處6月以上5年以
下有期徒刑，得併科新臺幣1千萬元以下罰金。
但參與情節輕微者，得減輕或免除其刑。
具公務員或經選舉產生之公職人員之身分，犯前項之罪者，加重
其刑至二分之一。
犯第1項之罪者，應於刑之執行前，令入勞動場所，強制工作，
其期間為3年。
前項之強制工作，準用刑法第90條第2項但書、第3項及第98條第
2項、第3項規定。
以言語、舉動、文字或其他方法，明示或暗示其為犯罪組織之成
員，或與犯罪組織或其成員有關聯，而要求他人為下列行為之一
者，處3年以下有期徒刑，得併科新臺幣3百萬元以下罰金：
一、出售財產、商業組織之出資或股份或放棄經營權。
二、配合辦理都市更新重建之處理程序。
三、購買商品或支付勞務報酬。
四、履行債務或接受債務協商之內容。
前項犯罪組織，不以現存者為必要。
以第5項之行為，使人行無義務之事或妨害其行使權利者，亦同
。
第5項、第7項之未遂犯罰之。

洗錢防制法第2條
本法所稱洗錢，指下列行為：
一、意圖掩飾或隱匿特定犯罪所得來源，或使他人逃避刑事追訴
    ，而移轉或變更特定犯罪所得。
二、掩飾或隱匿特定犯罪所得之本質、來源、去向、所在、所有
    權、處分權或其他權益者。
三、收受、持有或使用他人之特定犯罪所得。

洗錢防制法第14條
有第二條各款所列洗錢行為者，處7年以下有期徒刑，併科新臺
幣5百萬元以下罰金。
前項之未遂犯罰之。
前二項情形，不得科以超過其特定犯罪所定最重本刑之刑。

附表一：
編號 告訴人被害人 詐    騙    方    式 匯款時間、金額、帳戶 領款車手 領款時間、金額 報  酬 備註（有無和解及賠償金額） 1 周業豐 自107年4月13日起，由不詳詐騙集團某成員陸續撥打電話予周業豐，佯以交友之意，致周業豐陷於錯誤而匯款。 ⑴107年7月18日上午10時5分許匯款26萬元至呂嘉育之富邦銀行帳戶 李軒仰及另名成年女子 107年7月18日上午11 時4分許起至同年月19日上午10時31分許止共提領26萬元      不詳 約定以分期方式賠償共計27萬元之條件達成和解（見原審卷第171至173頁）。 僅賠償前3期款項共計2萬4,000元（見原審卷第311頁，本院卷第126頁）。    ⑵107年7月20日上午9時44分許匯款20萬元至呂嘉育之富邦銀行帳戶 陳昱安、江承哲、 呂嘉育 107年7月23日上午10時49分許起至同日上午11 時6分許止共提領20萬80元 陳昱安：2萬元  2 洪健傑 自106 年間起，由不詳詐騙集團某成員持續撥打電話予洪健傑，佯以交往之意，再誆稱欲開業經營飲料店，致洪健傑陷於錯誤而匯款。 107年7月30日上午11時28分許、11時31分許分別匯款2萬元、1萬3,000元至呂嘉育之兆豐銀行帳戶 李軒仰 107年7月30日上午11時51分許起至同年8月8日上午11時59分許止共提領30萬7,000元      不詳 以1萬9,800元達成和解，並已全額賠償（見原審卷第171至173頁）。 3 曾毓添 自107年6月間起，由不詳詐騙集團某成員佯稱「林美娟」，陸續撥打電話予曾毓添，佯以借款之意，致曾毓添陷於錯誤而匯款。 107年7月30日下午2時39分許匯款2萬5,000 元至呂嘉育之兆豐銀行帳戶    約定以分期方式賠償共計1萬2,500元之條件達成和解（見原審卷第351、352頁）。 僅賠償第1、2期款共計6,000元（見本院卷第131頁）。 4 郭炳城 於107年7月間，由不詳詐騙集團某成員佯稱郭炳城之友人「王雅婷」，撥打電話予郭炳城，佯以討債之意，致郭炳城陷於錯誤而匯款。 107年7月31日下午1時16分許匯款2萬元至呂嘉育之兆豐銀行帳戶    同意接受以分期方式賠償共計1萬元之條件（見原審卷第219頁）。 已全額賠償（見本院卷第133頁）。 5 蘇義男 自107年3月間起，由不詳詐騙集團某成員佯稱陳姓女子，陸續撥打電話予蘇義男，佯以交往之意，再誆稱父親重病，致蘇義男陷於錯誤而匯款。 107年7月31日下午2時50分許匯款1萬5,000元至呂嘉育之兆豐銀行帳戶    約定賠償金額9,000元達成和解（見原審卷第221至223頁）。 已全額賠償（見原審卷第313頁）。 6 張瑞充 於107年7月間，由不詳詐騙集團某成員佯稱「陳嘉惠」，撥打電話予張瑞充，誆稱母親重病，致張瑞充陷於錯誤而匯款。 107年7月31日下午4時20分許匯款2萬元至呂嘉育之兆豐銀行帳戶    不求償（見原審卷第189頁） 7 廖建成（匯款人：黃振益） 自107 年5、6月間起，由不詳詐騙集團某成員佯稱「韓思玲」，持續撥打電話予廖建成，佯以交往之意，再誆稱欲投資開店，致廖建成陷於錯誤而匯款。 107 年8月1日上午11 時36分許匯款8萬元至呂嘉育之兆豐銀行帳戶    不求償（見原審卷第183、185頁） 8 車治龍 自105 年間起，由不詳詐騙集團某成員佯稱「吳佩琪」，持續撥打電話予車治龍，佯以交往之意，再誆稱缺錢育兒，致車治龍陷於錯誤而匯款。 107 年8月4日中午12時29分許匯款2萬5,000元至呂嘉育之兆豐銀行帳戶    車治龍未具狀、亦未到庭表示意見 9 吳曜伃 於107 年7、8月間起，由不詳詐騙集團某成員佯稱「佩琪」，佯以交往之意，再誆稱母親生病，使吳曜伃陷於錯誤而匯款。 107年8月5日晚上9時15 分許匯款6,000元至呂嘉育之兆豐銀行帳戶    吳曜伃未具狀、亦未到庭表示意見 10 李東輝 於107 年1、2月間起，由不詳詐騙集團某成員透過通訊軟體Line結識李東輝，佯以交往之意，再誆稱請李東輝代付購包貨款，致李東輝陷於錯誤而匯款。 107 年8月8日上午8時36分許匯款1萬元至呂嘉育之兆豐銀行帳戶    約定賠償金額5,000元達成和解（見原審卷第221至223頁）。 已全額賠償（見原審卷第311頁）。 11 莊英坤 於107年8月間，由不詳詐騙集團某成員佯稱莊英坤之友人「陳靜雯」，撥打電話予莊英坤，佯以交往之意，致莊英坤陷於錯誤而匯款。 107年8月8日上午9時21分許匯款10萬元至呂嘉育之兆豐銀行帳戶    約定以分期方式賠償共計6萬元之條件達成和解（見原審卷第171至173頁）。 僅賠償前4期款共計2萬4,000元（見原審卷第313頁，本院卷第126頁）。 12 詹益廷 自107 年6月20日晚上9時許起，由不詳詐騙集團某成員佯稱詹益廷之友人「陳美婷」，陸續撥打電話予詹益廷，佯以借款之意，致詹益廷陷於錯誤而陸續匯款。 ⑴107年7月1日中午12時14分許匯款3萬元至簡立岱之中信銀行帳戶   不詳      不詳      不詳 約定以分期方式賠償共計12萬元之條件達成和解（見原審卷第221至223頁）。 僅賠償前2期款共計1萬元（見本院卷第135頁）。    ⑵107年7月2日上午7時19分許匯款2萬元至簡立岱之中信銀行帳戶        ⑶107年7月3日上午7時17分許匯款3萬元至簡立岱之中信銀行帳戶        ⑷107年8月8日下午2時22分許匯款12萬元至呂嘉育之兆豐銀行帳戶 陳昱安、江承哲、 呂嘉育 107年8月9日下午1時5 分許共提領14萬77元 陳昱安：1萬4,000元     ⑸107年8月8日晚上6時45分許匯款3萬元至呂嘉育之兆豐銀行帳戶        ⑹107年8月9日下午1時15分許匯款9萬元至呂嘉育之兆豐銀行帳戶 江承哲、 呂嘉育 107年8月13日下午1時41分許共提領9萬元 陳昱安：9,000元  13 許文振 自107 年6、7月間起，由不詳詐騙集團某成員佯稱黃金期貨投資平台業者，誘使許文振陷於錯誤而陸續匯款。 107年8月17日下午3 時22分許匯款30萬元至呂嘉育之兆豐銀行帳戶 江承哲、呂嘉育 107年8月17日下午3 時59分許共提領30萬元 陳昱安：3萬元 未和解 
附表二：
編號 犯罪事實 宣告刑及沒收 1 附表一編號1 陳昱安犯三人以上共同詐欺取財罪，累犯，處有期徒刑壹年貳月。扣案之IPHONE手機壹支（含SIM卡）沒收。 2 附表一編號2 陳昱安犯三人以上共同詐欺取財罪，累犯，處有期徒刑壹年壹月。扣案之IPHONE手機壹支（含SIM卡）沒收。 3 附表一編號3 陳昱安犯三人以上共同詐欺取財罪，累犯，處有期徒刑壹年壹月。扣案之IPHONE手機壹支（含SIM卡）沒收。 4 附表一編號4 陳昱安犯三人以上共同詐欺取財罪，累犯，處有期徒刑壹年壹月。扣案之IPHONE手機壹支（含SIM卡）沒收。 5 附表一編號5 陳昱安犯三人以上共同詐欺取財罪，累犯，處有期徒刑壹年壹月。扣案之IPHONE手機壹支（含SIM卡）沒收。 6 附表一編號6 陳昱安犯三人以上共同詐欺取財罪，累犯，處有期徒刑壹年壹月。扣案之IPHONE手機壹支（含SIM卡）沒收。 7 附表一編號7 陳昱安犯三人以上共同詐欺取財罪，累犯，處有期徒刑壹年貳月。扣案之IPHONE手機壹支（含SIM卡）沒收。 8 附表一編號8 陳昱安犯三人以上共同詐欺取財罪，累犯，處有期徒刑壹年壹月。扣案之IPHONE手機壹支（含SIM卡）沒收。 9 附表一編號9 陳昱安犯三人以上共同詐欺取財罪，累犯，處有期徒刑壹年壹月。扣案之IPHONE手機壹支（含SIM卡）沒收。 10 附表一編號10 陳昱安犯三人以上共同詐欺取財罪，累犯，處有期徒刑壹年壹月。扣案之IPHONE手機壹支（含SIM卡）沒收。 11 附表一編號11 陳昱安犯三人以上共同詐欺取財罪，累犯，處有期徒刑壹年貳月。扣案之IPHONE手機壹支（含SIM卡）沒收。 12 附表一編號12 陳昱安犯三人以上共同詐欺取財罪，累犯，處有期徒刑壹年貳月。扣案之IPHONE手機壹支（含SIM卡）沒收。 13 附表一編號13 陳昱安犯三人以上共同詐欺取財罪，累犯，處有期徒刑壹年貳月。扣案之IPHONE手機壹支（含SIM卡）沒收。